【裁判字號】    97,訴,530
【裁判日期】    980309
【裁判案由】    回復原狀等
【裁判全文】
臺灣桃園地方法院民事判決               97年度訴字第530號
原      告  丙○○
訴訟代理人  簡長順律師
被      告  春虹建設股份有限公司
法定代理人  乙○○
訴訟代理人  康勝男律師
上列當事人間拆屋還地事件，本院於中華民國98年2月11日言詞
辯論終結，判決如下：
    主  文
原告之訴及假執行聲請均駁回。
訴訟費用由原告負擔。
    事實及理由
壹、程序部分：
    按訴狀送達後，原告不得將原訴變更或追加他訴。但有下列
    各款情形之一者，不在此限：擴張或減縮應受判決事項之聲
    明者，民事訴訟法第255 條第1 項第3 款定有明文。原告訴
    之聲明第1 項原係請求：被告應將坐落於桃園縣八德市○○
    段965 、966 地號土地（下稱系爭土地）上如桃園縣八德地
    政事務所（下稱八德地政事務所）民國97年3 月6 日複丈成
    果圖（見本院96年桃簡調字第491 號卷第59頁）所示編號A
    、B 部分位置、面積之柏油路面剷除，並返還該部分土地予
    原告及全體共有人。嗣於本院審理中具狀變更聲明為：被告
    應將系爭土地上如八德地政事務所97年9 月22日複丈成果圖
    （下稱系爭複丈成果圖，如附件）編號A 、B 、C 、D 、E
    、F 部分（下稱系爭A 、B 、C 、D 、E 、F 土地）所示位
    置、面積之柏油路面剷除，並返還該部分土地予原告及全體
    共有人（見本院卷第105 頁及第82頁）。又因原告請求剷除
    系爭土地上柏油路面之面積已有減縮，核屬聲明之減縮，合
    於上揭規定，應予准許。
貳、實體部分：
一、原告主張：(一)原告與他人共有之系爭土地，雖已規畫為道路
    ，但尚未徵收，仍屬私人所有土地，被告於95年起未經原告
    及其他共有人同意，竟占用系爭土地，並將系爭複丈成果圖
    所示編號A 、B 、C 、D 、E 、F 部分加設柏油路面，經原
    告察覺一再通知並催告被告回復原狀，然遭被告以該土地已
    成為公共設施用地為由拒絕。(二)按民法第767 條規定，所有
    人對於無權占有或侵奪所有物者，得請求返還之。被告無權
    占有系爭A 、B 、C 、D 、E 、F 土地，並鋪設柏油路面，
    自屬侵害原告之權益，爰依民法767 條規定，請求剷除系爭
    上開土地地面上之柏油，並返還土地等語。爰聲明：1.被告
    應將系爭土地上如系爭複丈成果圖所示系爭A 、B 、C 、D
    、E 、F 部分之柏油路面剷除，並返還上開土地予原告及全
    體共有人。2.願供擔保，請准宣告假執行。
二、被告則以：(一)按請求返還所有物之訴，應以現在占有人為被
    告。被告於系爭土地旁邊興建集合住宅，為申領使用執照始
    依台灣省建築管理規則第32條第1 項及桃園縣建築管理自治
    條例第32條規定，將施工期間損壞之柏油路面及公共設施之
    水溝修補，然修補後從未加以支配及排除公眾使用，無論從
    空間、時間及法律關係，均無事實上之管領，是被告並未占
    有系爭土地，原告依民法767 條請求剷除系爭A 、B 、C 、
    D 、E 、F 土地上之柏油，顯無理由。又原告將被告視為肥
    羊，多次向被告索取新台幣5 百萬元之鉅額「賠償」，殊屬
    不該。(二)系爭土地為現有道路及排水溝，早已闢為八德市○
    ○街之既成道路，經八德市公所養護管理供公眾使用已達數
    十年之久，如果准許原告請求將系爭土地上之柏油及水溝予
    以刨除，將造成民眾往來及公共安全之危險。且原告就系爭
    土地所占應有部分比例不大，並非全部為其所有，縱回復原
    狀後亦無法加以使用收益，其不惜興訟，顯係以違反公共利
    益及損害他人為目的，依民法148 條規定，不應准許等語，
    資為抗辯。爰答辯聲明：1.原告之訴及假執行聲請均駁回。
    2.如受不利判決，願供擔保請准宣告免為假執行。
三、原告主張伊為系爭土地之共有人之一，就系爭土地中之966
    地號土地之應有部分為960 分之131 ，另就965 地號土地之
    應有部分為28800 分之2850；系爭土地為都市○○道路用地
    （於65年5 月31日公告實施），屬公用設施用地，需地機關
    為八德市公所之事實，為兩造所不爭執，並有系爭土地登記
    謄本、八德市公所97年1 月24日府城行字第0970025019號函
    在卷可稽（見本院卷第79頁），此部分之事實，堪信為真正
    。
四、本院判斷
    原告主張伊為系爭土地之共有人，被告無權於系爭複丈成果
    圖上A 、B 、C 、D 、E 、F 土地上鋪設柏油路，自得依民
    法767 條規定請求剷除上開土地上之柏油及返還土地等語，
    被告固不否認有於系爭土地上鋪設柏油路，惟以：系爭土地
    為既成道路，伊於系爭土地旁興建集合住宅，嗣因申領使用
    執照等，始應市公所要求修復施工期間損壞之系爭A 、B 、
    C 、D 、E 、F 土地，並於上開土地上鋪設柏油，以利公眾
    通行，伊未占用系爭土地等語置辯。經查：
  (一)按司法院大法官會議第400 號解釋理由書闡示：公用地役關
    係乃私有土地而具有公共用物性質之法律關係，與民法上地
    役權之概念有間，久為我國法制所承認（釋字第255 號解釋
    、行政法院45年判字第8 號及61年判字第435 號判例意旨參
    照）。既成道路成立公用地役關係，首須為不特定之公眾通
    行所必要，而非僅為通行之便利或省時；其次，於公眾通行
    之初，土地所有權人並無阻止之情事；其三，須經歷之年代
    久遠而未曾中斷，所謂年代久遠雖不必限定其期間，但仍應
    以時日長久，一般人無復記憶其確實之起始，僅能知其梗概
    為必要。
  (二)系爭土地係供不特定之公眾通行經歷年代久遠，已成為既成
    道路之事實，業據居住於系爭土地附近之證人甲○○於本院
    審理中證述：「（該圖（指系爭複丈成果圖）上A 、B 、C
    、D 、E 、F 是否為既成巷道？）是既成巷道，這條路大約
    有二、三十年。（你是否住附近？）我住附近，我離該既成
    巷道大約四、五百公尺」等語綦詳（見本院卷第89頁）；又
    系爭土地如系爭複丈成果圖所示編號A 、B 、C 、D 部分為
    道路，編號E 、F 部分為水溝，業據本院會同八德地政事務
    所勘驗現場測量無訛，有系爭複丈成果圖在卷可憑（見本院
    卷第82頁）。本院復依職權向八德市公所函查，據其函覆稱
    ：上揭土地係該所養護管理供公眾使用達數十年之久現有道
    路及原有排水溝等語明確，有八德市公所97年12月31日德工
    字第097035281 號函在卷可稽（見本院卷第97頁）；綜上，
    足認系爭A 、B 、C 、D 土地為供公眾通行之既成道路，而
    E 、F 土地則屬公共設施之排水溝，均供公眾使用，顯然已
    成立公用地役關係甚明。
  (三)按權利之行使，不得違反公共利益，或以損害他人為主要目
    的。又建築物竣工時，起造人應將損壞之道路、溝渠、路燈
    、都市計畫樁等公共設施修復，始得申領核發使用執照。起
    造人應將損壞之道路、溝渠、路燈等公共設施修復，經鄉、
    鎮、市公所查驗接管、維護、始得發給查驗合格證明，民法
    第148 條第1 項、台灣省建築管理規則第32條第1 項、桃園
    縣建築管理自治條例第32條分別定有明文。系爭土地（含系
    爭A 、B 、C 、D 、E 、F 部分）為既成道路或屬公共設施
    之排水溝，已如前述。經八德市公所於95年間整修完竣，嗣
    被告於96年間在系爭土地旁興建集合住宅，因申請使用執照
    及公共設施查驗證，經八德市公所要求將施工期間損壞之路
    面重鋪柏油修復等情，有八德市公所97年2 月2 日德工字第
    097003391 號函、同年2 月27日德工字第0970002238號函、
    同年12月31日德工字第0970035281號函在卷可參（見本院卷
    第97頁至104 頁），審酌，系爭土地為既成道路及公共設施
    之排水溝，有公用地役關係，被告於系爭土地上鋪設柏油修
    復其於施工期間損壞之路面，係依上揭建築法令規定，乃為
    便利公眾通行所為，原告要求剷除柏油路面，顯然有礙公眾
    通行系爭土地，其權利之行使，顯然違反公共利益，依民法
    第148條第1項規定，其請求委無可採。
  (四)次按，請求返還所有物之訴，應以現在占有人為被告。惟占
    有乃社會事實，須在空間（須人與物有場合一定之結合關係
    ）、時間上（須有相當之繼續性）及法律關係（須人與物有
    某種法律關係存在）上有一定結合關係，始得認其物為某人
    事實上管領。本件被告雖為修復系爭A 、B 、C 、D 、E 、
    F 土地路面而重新鋪設柏油，亦僅係因申請使用執照及公共
    設施查驗證而依上揭建築管理法令所為，尚難認有任何占有
    之意思及行為，且其鋪設柏油修復路面行為，時間上亦難認
    有何繼續性，殊難認被告為系爭A 、B 、C 、D 、E 、F 土
    地之現在占有人。原告依民法第767 條請求返還土地等語，
    亦與該條之要件不符，殊無足取。
五、綜上，原告本於民法第767條規定，請求被告應將系爭複丈
    成果圖上A 、B 、C 、D 、E 、F 土地上之柏油路面剷除並
    返還土地，為無理由，不應准許。原告之訴既經駁回，其假
    執行聲請亦失所附麗，應併予駁回。
六、兩造其餘攻擊、防禦方法及提出之證據，於判決結果無礙，
    爰不一一論述。
七、據上論結，本件原告之訴為無理由，依民事訴訟法第78條，
    判決如主文。
中    華    民    國    98    年    3     月    9    日
                        民事第二庭 法  官   張金柱
附件－系爭複丈成果圖乙份。
如對本判決上訴，須於判決送達後20日內向本院提出上訴狀
以上正本證明與原本無異。
中    華    民    國    98    年    3     月    9    日
                                   書記官   陳美宜

司法院資訊處製作；財團法人民間司法改革基金會備份。
